【裁判字號】    98,易,3033
【裁判日期】    981224
【裁判案由】    傷害
【裁判全文】
臺灣臺北地方法院刑事判決              98年度易字第3033號
公  訴  人  臺灣臺北地方法院檢察署檢察官
被      告  甲○○
選任辯護人  莊勝榮律師
            李建暲律師
上列被告因家庭暴力之傷害案件，經檢察官聲請簡易判決處刑（
98年度偵字第16166 號），嗣經本院認為不宜以簡易判決處刑，
改依通常程序審理，判決如下：
    主  文
甲○○犯傷害罪，處拘役肆拾日，如易科罰金，以新臺幣壹仟元
折算壹日。
    事  實
一、甲○○與乙○○原為夫妻，兩人已於97年11月14日離婚，彼
    此具有家庭暴力防治法第3 條第1 款所定之家庭成員關係。
    於民國98年5 月19日16時30分許，乙○○欲探視小孩而前往
    其前夫甲○○所開設位於臺北市○○○路○ 段339 號之文具
    店，兩人因小孩教養問題發生激烈口角爭執，甲○○竟基於
    傷害人身體之犯意，隨手持置於櫃台旁之球棒毆打乙○○之
    頸肩部，致乙○○受有頸肩部紅腫（6 ×4 平方公分）之傷
    害。
二、案經乙○○訴由臺北市政府警察局大安分局報請臺灣臺北地
    方法院檢察署檢察官聲請簡易判決處刑。
    理  由
一、本判決下列所引用國泰綜合醫院受理家庭暴力事件驗傷診斷
    書、現場照片、監視錄影畫面翻拍照片等書面供述及非供述
    證據，並非公務員違背法定程序所取得，且被告甲○○及辯
    護人均同意作為證據，而本院審核該等證據資料作成之情況
    ，尚無違法不當及證明力明顯過低之瑕疵，認為以之作為證
    據應屬適當，依刑事訴訟法第158 條之4 、第159 條之5 等
    規定，上開證據均具有證據能力，合先敘明。
二、訊據被告固坦承有持鋁棒捧打告訴人乙○○之肩背部乙情，
    然矢口否認有何傷害犯行，辯稱：告訴人因小孩的事一直跟
    伊在文具店內吵鬧，伊跟告訴人說這是營業場所，叫她不要
    再鬧，否則伊就報警，伊報警以後，告訴人很生氣衝過來搶
    電話摔，看到這種情況，伊隨手拿要退貨的球棒輕輕的點告
    訴人之背部，第一、二次是輕輕點，警告告訴人，後來告訴
    人用收銀機推伊，又拿膠帶檯丟伊，伊為了防衛自己，且怕
    傷及客人，所以用球棒打了告訴人的肩膀，伊是基於正當防
    衛才出手，應阻卻違法云云。
三、本院查：
（一）被告於前揭時地手持球棒打擊告訴人之肩頸部，致告訴人
      受有頸肩部紅腫（6 ×4 平方公分）傷害之事實，業據被
      告供承在卷，核與告訴人於本院具結證述之傷害情節（見
      本院卷第27頁背面）大致相符，並經證人即被告之員工丙○○於本院證述明確，復有國泰綜合醫院受理家庭暴力事
      件驗傷診斷書1 份、監視錄影畫面翻拍照片3 張及現場照
      片在卷可稽，足認被告確有以球棒傷害告訴人之行為，應
      堪認定。
（二）被告雖以前揭情詞辯稱伊用球棒打告訴人，是基於正當防
      衛才出手，應阻卻違法云云。惟按刑法規定正當防衛之要
      件，必對於現在之不正侵害，始能成立，若侵害已過去，
      或預料有侵害而侵害尚屬未來，則其加害行為，自無正當
      防衛之可言；且侵害已過去後之報復行為，與無從分別何
      方為不法侵害之互毆行為，均不得主張防衛權（最高法院
      19年上字第1174號、30年上字第1040號判例參照）。而依
      告訴人於本院到庭證述：被告最後一次是打伊的頸部，伊
      覺得被告每次刁難又打人，一時氣憤，被告櫃檯有放膠帶
      檯等東西，伊就用手去推收銀台上的東西，伊並沒有攻擊
      被告，且伊跟被告隔著30公分而已，如果要打被告，伊就
      可以打到了，伊並沒有拿東西丟被告，只有推櫃檯上的東
      西而已等語（見本院卷第27頁背面至第28頁），及依證人
      丙○○於本院證述：案發當時伊在櫃檯旁邊，大概時間是
      4 點多，那時候被告的兒子還沒有回來，因為超過時間了
      ，告訴人走進來，找她的孩子，情緒不是很好，被告與告
      訴人在櫃檯爭執，後來告訴人情緒有比較激動，有用手去
      拍櫃檯的玻璃，他們爭執的很大聲，可能因為小孩子，當
      時告訴人的情緒比較激動，聲音也比較大聲等語（見本院
      卷第29頁），可見告訴人當時以手去推收銀台上的膠帶檯
      等東西掉落，乃因小孩問題與被告爭吵後情緒激動下所為
      ，告訴人此舉衡情實屬情緒之發洩，應非刻意要攻擊被告
      ，已難認被告當時有面臨不法之侵害情狀存在。雖證人丙○○復於本院證述：告訴人當時有拿我們櫃檯上的膠帶檯
      ，伊有看到告訴人有丟，因告訴人情緒很激動，她看到什
      麼東西就拿起來往裡面丟等語（見本院卷第29頁），惟此
      與告訴人所述其並未拿東西丟被告之情不符，縱使依證人
      丙○○上開所述，告訴人有丟擲櫃檯上膠帶檯之行為，然
      於告訴人丟擲膠帶檯之行為瞬間結束後，侵害行為即已結
      束，被告並無手持球棒對告訴人施以正當防衛之必要，更
      何況，此際被告與告訴人當時所處位置，觀諸前開監視錄
      影畫面翻拍照片3 張所示，分別僅係在櫃台之內外側，距
      離很近，縱如被告所述，告訴人有丟擲櫃檯上膠帶檯之行
      為，被告大可徒手或以球棒用力撥開告訴人持膠帶檯之手
      ，以避免自己或他人受傷，其捨此不為，反而以球棒用力
      揮擊告訴人之肩頸部，則被告此舉主觀上顯非基於正當防
      衛之意思，參以被告當時持球棒向告訴人揮擊之力道比較
      重，伊有跑過去看告訴人有紅紅的，且依當時情形判斷，
      被告應該可以用別的方式制止告訴人，不一定要拿球棒等
      情，此經證人丙○○證述明確（見本院卷第29頁、第30頁
      背面），足見被告持球棒揮擊告訴人顯係出於傷害之犯意
      甚明，被告前揭所稱係基於正當防衛之辯解，與事實不符
      ，並無足取。
（三）至於起訴事實雖認被告有持球棒毆打告訴人之頭部，致其
      頭部受傷云云，惟依告訴人於本院之證述，被告係持球棒
      揮擊告訴人之肩、頸部（見本院卷第27頁背面），且告訴
      人事後有去照頭部Ｘ光，頭部都還好（見本院卷第28頁）
      ，而依前揭驗傷診斷書所載，亦未載明告訴人有頭部受傷
      之情事，足見被告並未持球棒揮擊告訴人之頭部致其受傷
      ，故起訴事實認被告有持球棒毆打告訴人頭部致其頭部受
      傷云云，顯有誤會。又告訴人雖指稱遭到被告持球棒毆打
      3 次，然依證人丙○○證述：因為被告站的地方比較高，
      第一次被告是用球棒的頂端去點告訴人的脖子後方，第二
      次也差不多是這個位置，第二次也是用點的，第三次不是
      用點的，伊覺得力道有比較大，被告手大概舉到肩膀位置
      ，然後揮下來，打到告訴人的頸部後面等語（見本院卷第
      29 頁 背面），核與被告所述：伊前2 次拿球棒是用點的
      ，是警告告訴人而已等情大致相符，且告訴人亦自承其肩
      頸部的受傷係被告最後一次把伊打倒在地上等情（見本院
      卷第28頁背面），足認告訴人之肩頸部紅腫受傷係被告持
      球棒之最後一次揮擊造成，被告前2 次揮擊應係用以警告
      告訴人，並未造成告訴人身體受傷，附此敘明。
（四）綜上所述，被告前揭所述正當防衛之辯解，與事實不符，
      不足採信。本件事證明確，被告傷害犯行堪以認定，應依
      法論科。
四、按稱家庭暴力者，指家庭成員間實施身體或精神上不法侵害
    之行為；家庭暴力罪者，指家庭成員間故意實施家庭暴力行
    為而成立其他法律所規定之犯罪，家庭暴力防治法第2 條第
    1 款、第2 款定有明文。本件被告與告訴人原為夫妻，兩人
    雖已於97年11月14日離婚，仍具有家庭暴力防治法第3 條第
    1 款所定前配偶之家庭成員關係。是核被告傷害告訴人之所
    為，係犯刑法第277 條第1 項之普通傷害罪，且屬於對家庭
    成員間實施身體不法侵害之行為，自該當家庭暴力防治法所
    稱之家庭暴力罪，惟因家庭暴力防治法對於家庭暴力罪並無
    科處刑罰之規定，僅依刑法之傷害罪予以論罪科刑即可。公
    訴意旨認被告另有持球棒毆打告訴人之頭部，造成告訴人頭
    部受傷，尚有誤會，業如前述，此部分因與前開論罪之傷害
    部分，具有實質上一罪關係，爰不另為無罪之諭知，併此敘
    明。爰審酌被告與告訴人因小孩教養問題發生激烈口角爭執
    ，被告不思理性解決，竟手持球棒毆打告訴人，致告訴人受
    有前述傷害，所為自屬可議，且被告犯後復未能坦承犯行，
    迄今仍未向告訴人道歉或賠償告訴人之損害，犯後態度難認
    良好，惟念及告訴人所受頸肩部紅腫之傷害，傷勢尚非嚴重
    ，並參酌被告與告訴人原為夫妻之關係，被告行為時所受刺
    激，致氣憤攻擊告訴人，及被告無前科之素行、犯罪手段、
    身體狀況等一切情狀，量處如主文所示之刑，並諭知易科罰
    金之折算標準，以資懲儆。至被告手持傷害告訴人之球棒業
    已退貨予廠商，並非被告所有，業經證人丙○○證述在卷，
    爰不予宣告沒收，附此敘明。
據上論斷，應依刑事訴訟法第452 條、第284 條之1 、第299 條
第1 項前段，家庭暴力防治法第2 條第2 款，刑法第277 條第1
項、第41條第1 項前段，刑法施行法第1 條之1 第1 項、第2 項
前段，判決如主文。
本案經檢察官陳國安到庭執行職務。
中    華    民    國    98    年    12    月    24    日
                    刑事第十九庭  法  官  吳俊龍
上正本證明與原本無異。
如不服本判決應於收受送達後10日內向本院提出上訴書狀，並應
敘述具體理由；其未敘述上訴理由者，應於上訴期間屆滿後20日
內向本院補提理由書（均須按他造當事人之人數附繕）「切勿逕
送上級法院」。
                                  書記官  劉俊源
中    華    民    國    98    年    12    月    24    日
附錄本判決論罪科刑法條：
刑法第277條
傷害人之身體或健康者，處3 年以下有期徒刑、拘役或1 千元以
下罰金。
犯前項之罪因而致人於死者，處無期徒刑或7 年以上有期徒刑；
致重傷者，處3 年以上10年以下有期徒刑。

司法院資訊處製作；財團法人民間司法改革基金會備份。
